【裁判字號】    96,訴,8888
【裁判日期】    970116
【裁判案由】    返還身份證等
【裁判全文】
臺灣臺北地方法院民事判決              96年度訴字第8888號
原      告  甲○○
被      告  乙○○
上列當事人間請求返還身分證等事件，本院於民國97年1月2日辯
論終結，判決如下：
    主      文
原告之訴駁回。
訴訟費用由原告負擔。
    事實及理由
一、原告起訴主張：原告與訴外人即母親郭歐富美原共有不動產
    1 筆，嗣後因將該不動產賣出而取得買賣價金近新臺幣（下
    同）5,000,000元，此筆款項即由原告與其母親共有，2人並
    合意將該筆款項存入郭歐富美之銀行帳戶。然事後因原告欲
    投資生意，而須動用該筆款項，遂知會郭歐富美，並欲取出
    銀行帳戶中其應得之金額約3,000,000 元以為運用。惟當原
    告欲向被告請求返還其代為保管之郭歐富美國民身分證與銀
    行存摺時，被告竟拒不返還，經原告寄發存證信函，亦置之
    不理。從而，被告雖曾受託保管該國民身分證與銀行帳戶存
    摺，然原告已向被告表明請求返還寄託物，寄託契約應已消
    滅，被告自應返還寄託物予原告，詎被告竟一再拖詞反覆而
    拒不返還，為此原告自得依民法第767 條前段規定，請求被
    告返還無權占有之郭歐富美國民身分證及銀行帳戶存摺予原
    告及歐郭富美。且被告經原告請求後仍拒不返還保管之物，
    顯有故意無權占有該寄託物，而惡意造成原告之損害，原告
    亦得依民法第184 條規定，請求被告負損害賠償責任。並聲
    明：被告應將郭歐富美之國民身分證及銀行帳戶存摺返還於
    郭歐富美與原告。
二、被告辯稱：其自民國92年9 月25日郭歐富美昏倒入院後，即
    代管郭歐富美之身分證與銀行帳戶存摺，代管迄今已逾4 年
    ，郭歐富美從未提出返還身分證與銀行帳戶存摺之要求，且
    對管理允當感到滿意。事實上，郭歐富美早已給付原告經營
    事業所需費用，並無任何金額存於帳戶中，而原告就此亦無
    法提出證據，自無從採信等語，資為抗辯。並聲明：如主文
    所示。
三、原告主張郭歐富美之國民身分證與銀行帳戶存摺均在被告保
    管當中，業為被告所坦承，堪信為真實。惟按所有人對於無
    權占有或侵奪其所有物者，得請求返還之。對於妨害其所有
    權者，得請求除去之。有妨害其所有權之虞者，得請求防止
    之，民法第767 條固定有明文，惟此物上請求權，除法律另
    有規定外，以所有人始得行使之，最高法院52年臺上字第90
    4 號判例可資參照。經查，原告自陳其請求返還之標的物，
    為郭歐富美之國民身分證與銀行帳戶存摺，而證人郭歐富美
    亦結證稱其所有之國民身分證與銀行帳戶存摺現均由被告保
    管中，是原告既非郭歐富美國民身分證與銀行帳戶存摺之所
    有權人，自不得基於所有權人之地位，行使民法第767 條所
    規定之物上請求權，且證人郭歐富美復證述其並未同意原告
    提起本件訴訟，則原告據此請求被告返還上開物品（本院卷
    第18頁），實屬無據。又查，證人郭歐富美證稱係伊同意將
    伊之國民身分證與銀行帳戶存摺交付被告保管（本院卷第18
    頁），則縱使有寄託契約之存在，亦係存在於郭歐富美與被
    告之間，與原告毫無關係，原告主張其與被告間有寄託契約
    ，且已終止寄託契約云云，顯非有據。據此，被告既係基於
    郭歐富美之同意而保管國民身分證與銀行帳戶存摺，難認有
    何故意或過失不法侵害原告之權利；或有何故意以背於善良
    風俗之方法，加損害於原告；或違反保護他人之法律，致生
    損害於原告等情形，其主張依據民法第184 條規定，請求被
    告負損害賠償責任，核與法律規定不符，無由准許。又兩造
    之間既未存有寄託契約，則其當亦無從依據寄託契約請求被
    告返還寄託物，附此敘明。
四、綜上所查，原告既非郭歐富美身分證與銀行帳戶存摺之所有
    權人，且又未與被告成立寄託契約，自不得依據民法第 767
    條及184 條規定有所主張。其據此請求被告將郭歐富美之國
    民身分證與銀行帳戶存摺返還予原告及郭歐富美，為無理由
    ，應予駁回。
據上論結，本件原告之訴為無理由，依民事訴訟法第78條，判決
如主文。
中    華    民    國    97    年    1     月    16    日
                  民事第四庭    法  官  余明賢
以上正本係照原本作成
如對本判決上訴，須於判決送達後20日內向本院提出上訴狀
中    華    民    國    97    年    1     月    16    日
                                書記官  楊勝欽


司法院資訊處製作；財團法人民間司法改革基金會備份。
